【裁判字號】    96,再簡抗,1
【裁判日期】    970212
【裁判案由】    遷讓房屋等
【裁判全文】
臺灣士林地方法院民事裁定             96年度再簡抗字第1號
抗  告  人  光祥工程實業有限公司
法定代理人  甲○○
相  對  人  乙○○
上列當事人間請求返還不當得利事件，抗告人對於本院士林簡易
庭民國96年8 月16日所為裁定提起抗告，本院裁定如下：
    主  文
抗告駁回。
抗告程序費用新臺幣壹仟元由抗告人負擔。
    理  由
一、本件抗告人提起抗告意旨略以：本件抗告人公司章程僅設有
    董事長1 人及董事2 人，別無執行業務董事之設置，故抗告
    人之法定代理人為甲○○，且為唯一有權代表抗告人之人，
    雖現年已76歲，但仍實際負責經營抗告人公司，並歷任臺灣
    區電氣工程工業同業公會台北辦事處主任委員、常務監事迄
    今，訴外人王兩傳非抗告人之法定代理人，而僅具董事身份
    ，抗告人是否發現未經斟酌之證據或得否使用該證據，非應
    以王兩傳是否發現為斷，縱其曾受任為抗告人之訴訟代理人
    ，仍僅限於受任為訴訟行為之代理為授權範圍，故王兩傳亦
    非抗告人之意定代理人。至另案本院94年度訴字第747 號訴
    訟事件（以下稱另案訴訟）之當事人亦為王兩傳個人，並非
    抗告人，原審裁定斷認王兩傳為抗告人之實際負責人，實與
    民事法上法人之法定代理人制度有違。相對人於本院士林簡
    易庭92年度士簡字第778 號訴訟事件中，隱瞞訟爭房屋為其
    父所搭建，且其已就該房屋及坐落土地拋棄繼承之事實，而
    經判決確定（以下稱原確定判決），抗告人係於原確定判決
    後之民國95年12月10日，經王兩傳通知並附另案訴訟事件判
    決，觀之該判決所引據最高法院78年度台上字第410 號民事
    判決認定事實後，方才發現上情，即旋於96年1 月4 日提起
    再審之訴，要未逾30日之法定期間，原審認定抗告人早知有
    再審事由，而裁定駁回抗告人所提起之再審之訴，有違法不
    當之處。為此，於法定期間內提起抗告等語，並聲明求為裁
    定：(一)原裁定廢棄。(二)原確定判決中命抗告人自90年11月15
    日起至92年6 月14日止，按月給付相對人新台幣（下同）2,
    318 元部分廢棄。(三)前項廢棄部分，再審被告在前審之訴及
    其假執行之聲請均駁回。
二、查抗告人公司設有董事甲○○、王兩傳及王游愛敏等3 人，
    以甲○○登記為董事長，並在章程第9 條規定由甲○○為董
    事長對外代表公司，甲○○與王兩傳為父子關係，王游愛敏
    則為王兩傳之配偶。抗告人公司與相對人間本院士林簡易庭
    92年度士簡字第778 號遷讓房屋訴訟事件（以下稱系爭訴訟
    ），經於92年10月17日判決抗告人部分敗訴，而判命抗告人
    應自坐落在臺北縣三芝鄉○○○○段田心小段199-5 地號土
    地上，如該判決附圖所示甲、乙部分，門牌號碼為臺北縣三
    芝鄉興華村5 鄰田心子21-1號房屋（以下稱系爭房屋）遷出
    ，將系爭房屋及同附圖所示丙部分返還相對人，另應自90年
    11月15日起至92年6 月14日止，按月給付相對人2,318 元，
    並駁回相對人其餘之訴，該判決經於同年12月15日確定（即
    原確定判決）。嗣於96年1 月4 日，經抗告人具狀向本院士
    林簡易庭就原確定判決提起再審之訴，所陳再審理由略謂：
    抗告人就系爭訴訟事件，經王兩傳於95年12月10日以存證信
    函通知並附本院94年度訴字第747 號民事判決送達抗告人，
    方獲悉相對人早已拋棄系爭訴訟所訟爭土地之繼承，本無權
    請求抗告人遷讓房地及給付不當得利，抗告人因此發現新證
    據，依民事訴訟法第496 條第1 項第13款規定，就原確定判
    決得提起再審之訴云云，並提出存證信函2 件及本院94年度
    訴字第747 號民事判決1 份為證，而聲明求為判決：(一)系爭
    確定判決廢棄。(二)前項廢棄部分，再審被告在前審之訴及其
    假執行之聲請均駁回。案經本院士林簡易庭於96年8 月2 日
    言詞辯論終結，並定期同年月16日宣判，嗣由原法院於是日
    裁定以：原確定判決乃於92年12月15日確定，而王兩傳則為
    另案訴訟事件之原告，又為抗告人法定代理人甲○○之子、
    王游愛敏之配偶，且於系爭訴訟程序中，復擔任抗告人之訴
    訟代理人，並自承為抗告人之執行業務董事，而甲○○於系
    爭訴訟程序進行時，已高齡76歲，故抗告人公司之實際經營
    執行業務者為王兩傳，王兩傳既於94年12月23日前，即知悉
    相對人拋棄繼承之事實，抗告人遲至96年1 月4 日始行提起
    再審之訴，已逾再審不變期間為由，駁回抗告人所提再審之
    訴等情，有抗告人公司變更登記表、章程、戶籍資料等，附
    卷可稽，且經本院調取原審案卷及92年度士簡字第778 號、
    94年度訴字第747 號等訴訟事件卷宗查核屬實，均堪認為真
    實。
三、按「公司應至少置董事一人執行業務並代表公司，最多置董
    事三人，應經三分之二以上股東之同意，就有行為能力之股
    東中選任之。董事有數人時，得以章程特定一人為董事長，
    對外代表公司。」，公司法第108 條第1 項定有明文，是就
    有限公司之設有董事長者，由該任董事長之人為法定代理人
    ，該公司所為或所受意思表示、送達、觀念與事實通知、客
    觀事實之知否，並訴訟期間之遵守等事項，固應均以其人是
    否表示、收受、知悉與遵守為斷，有限公司縱有其他董事之
    設，亦不能逕以之為公司所涉事務法律效果判斷之依據。然
    按再審之訴，應於30日之不變期間內提起，其再審之理由發
    生或知悉在後者，該不變期間均應自知悉時起算，並應於再
    審訴狀表明遵守不變期間之證據，民事訴訟法第500 條第1
    項、第2 項、第501 條第1 項第4 款亦有明文。是當事人提
    起再審之訴，應自判決確定時起30日之不變期間內為之，雖
    再審之理由知悉在後者，應自知悉時起算，但再審原告主張
    其知悉再審理由在後，應就此利己事實負舉證責任（最高法
    院89年台簡抗字第19號民事裁定意旨參照）。
四、茲抗告人對原審裁定不服，執前情為由提起抗告。本院以：
    依據抗告人公司登記及章程記載上項事實，固應認甲○○為
    抗告人公司唯一之法定代理人，縱王兩傳於系爭訴訟程序中
    ，曾稱：自己為抗告人公司實際執行業務董事云云，雖非可
    認其當然具有抗告人公司法定代理人之身分，故抗告人公司
    所涉訴訟期間之遵守，仍應以甲○○所為、所受或知悉時點
    憑斷。再依抗告人所提出之臺灣區電器工程工業同業公會函
    、臺北市電器裝置業職業工會函暨會議記錄等文書以觀，可
    知甲○○雖已高齡，但仍可擔任上開公會及工會之顧問及顧
    問召集人迄今，客觀上亦無不能執行抗告人公司業務之情事
    ，是固不能僅以王兩傳前所陳稱上情，及其為與相對人間另
    案訴訟之當事人，或與甲○○、王游愛敏間有如何親誼關係
    ，任予混淆而逕以王兩傳個人事由判斷涉及抗告人事務之法
    律效果。然抗告人提起再審之訴，雖經提出存證信函1 件（
    原審卷第15頁以下），欲資為其遵守再審法定期間事實之證
    據。惟核之上載本院調取之另案訴訟卷宗言詞辯論筆錄記載
    ，所謂相對人已經拋棄繼承之事實，乃始自王兩傳自己於94
    年12月23日言詞辯論期日之主張，並於同日提出最高法院78
    年度台上字第410 號民事判決1 件為證，足稽王兩傳早於是
    日之前，即已得知相對人拋棄繼承及有最高法院78年度台上
    字第410 號民事判決存在之事實。又依卷附抗告人公司變更
    登記表、房屋租賃契約書、現場照片顯示，王兩傳為抗告人
    公司董事，抗告人前向相對人承租系爭房屋，每月租金達4
    萬元，以充為廠房使用，再據原確定判決附圖所載，原確定
    判決訟爭由抗告人所使用之房屋、廁所及道路，面積合計達
    684 平方公尺，是否得以繼續占有使用，對抗告人公司而言
    實有重大利益，且王兩傳在系爭訴訟事件程序中，擔任抗告
    人之訴訟代理人，對此事實存否之利害關係及訴訟雙方當事
    人之攻擊與防禦方法，當屬知之甚詳。況其與抗告人公司法
    定代理人甲○○有父子至親，兩人又共營抗告人公司，依王
    兩傳在另案陳稱實際參與經營抗告人公司之情節而論，亦堪
    認與甲○○間就抗告人公司營運所涉情事，必然隨時聯繫商
    議，則依通常經驗及論理法則，王兩傳就此至遲於94年12月
    23日即已知悉之相對人拋棄繼承及最高法院判決事實，必然
    於知悉後，已迅即通知甲○○以研議如何對應，斷無長期不
    使甲○○知悉，而迄於獲知情事近1 年後之95年12月10日方
    予告知，更無不面見洽悉或逕以電話聯絡，以圖時間經濟與
    對話溝通便利，而必循以寄發存證信函通知之方法，求使甲
    ○○知悉此事之理。凡此，均見該存證信函，要係王兩傳刻
    意配合抗告人所製發，純為用以充作抗告人遵守再審不變期
    間之證據而已，實屬不能採據。此外，未據抗告人提出其他
    證據，以證明甲○○確屬嗣後知悉再審事由存在，並已遵守
    再審不變期間。而參照上述理由，既應認甲○○早於94年12
    月23日左右，必已知悉有所主張之再審事由，乃遲至96年1
    月4 日方向本院士林簡易庭提起再審之訴，已顯逾30日之再
    審不變期間，依據上揭規定及說明意旨，應認其提起再審之
    訴已逾再審不變期間，其再審之訴難謂合法，自應予駁回之
    。
五、從而，原審裁定以抗告人所提起再審之訴為不合法而予駁回
    ，理由雖有不同，但結果並無二致，應予維持。抗告意旨執
    前情指摘為不當，求予廢棄改判，為無理由，應予駁回。至
    抗告人抗告聲明第2 項、第3 項，所涉係關於如何廢棄原確
    定判決及原來之訴准駁之裁判，均屬再審之訴有無理由應行
    判斷之事項，非本件抗告程序所得裁定，即屬贅載，應予敘
    明。
六、據上論結，本件抗告人之抗告為無理由，爰裁定如主文。
中    華    民    國    97    年    2     月    12    日
                  民事第一庭  審判長法  官  黃小瑩
                                    法  官  馬傲霜
                                    法  官  蕭錫証
以上正本證明與原本無異。
本件裁定不得抗告。
中    華    民    國    97    年    2     月    19    日
                              書記官  林立原


司法院資訊處製作；財團法人民間司法改革基金會備份。
